【裁判字號】    95,訴,1471
【裁判日期】    950811
【裁判案由】    偽造文書
【裁判全文】
臺灣臺中地方法院刑事判決              95年度訴字第1471號
公  訴  人  臺灣臺中地方法院檢察署檢察官
被      告  丙○○
選任辯護人  吳憲明律師
上列被告因偽造文書案件，經檢察官提起公訴（95年度偵字第89
49號），本院判決如下：
    主    文
丙○○連續行使偽造私文書，足以生損害於公眾及他人，處有期
徒刑參月，如易科罰金，以參佰元（即新臺幣玖佰元）折算壹日
。偽造之「東籬茶坊」「丁○○」印章各壹顆，及扣案之空白免
用統一發票收據伍拾柒張、免用統一發票收據上偽造之「東籬茶
坊」印文貳枚、「丁○○」印文壹枚，均沒收。
    犯罪事實
一、丙○○（原名曾月卿）在臺中市○○路250號中興大學內經
    營「進善亭」福利社，丁○○則在臺中縣龍井鄉經營「東籬
    茶坊」。民國88年4月間，丙○○與丁○○之夫乙○○訂立
    契約，使進善亭成為東籬茶坊之加盟店，契約未訂定加盟期
    間，契約內容為：東籬茶坊負責提供經營技術、協助店內裝
    潢及器具之購置事宜，丙○○則必須向東籬茶坊或乙○○指
    定之廠商購買營業用之原物料，另由丁○○在整本空白之免
    用統一發票收據上蓋東籬茶坊店章及其私章後，由乙○○交
    給丙○○使用，以應付索取收據之客人。迄89年中，丙○○
    即不再向東籬茶坊或乙○○指定之廠商購買原物料，雙方沒
    有任何業務往來，乙○○夫妻均認為雙方已經結束加盟關係
    ，亦未再提供蓋好章之空白免用統一發票收據給丙○○使用
    ，而丙○○也於94年7月間，將原掛在進善亭之東籬茶坊招
    牌拆下，表示該店與東籬茶坊無關。詎丙○○於與東籬茶坊
    結束加盟關係並用完乙○○所交付之空白免用統一發票收據
    後，因原經營之進善亭未申請使用免用統一發票收據，竟明
    知其已無權繼續以東籬茶坊之名義開立免用統一發票收據，
    仍基於行使偽造私文書之概括犯意，先於不詳時間、地點，
    委請不知情之某成年刻印人員偽刻東籬茶坊店章及丁○○之
    私章各一顆後，復於95年2月21日，在進善亭內，接續以該
    偽刻之東籬茶坊店章，在五十九張空白之免用統一發票收據
    上各偽蓋印文一枚，以該偽刻之丁○○私章，在其中四十七
    張空白之免用統一發票收據上，各偽蓋印文一枚，另十二張
    已偽蓋東籬茶坊店章之空白免用統一發票收據，則各蓋用曾
    月卿之印文一枚，以備客人索取收據時使用。而丁○○因風
    聞丙○○與東籬茶坊結束加盟關係後，仍使用東籬茶坊名義
    開立收據，遂於95年3月21日獨自至進善亭購買三罐飲料合
    計新臺幣（下同）八十五元，並要求不知情之已成年店員徐
    燕君開立收據，徐燕君乃在一張蓋有東籬茶坊偽造印文及曾
    月卿印文之空白免用統一發票收據上記載購買日期、品名、
    金額，使之成為偽造之收據後，交給丁○○，以為行使，丁○○取得該收據後，再會同警察至進善亭購買二個便當合計
    一百元，並要求不知情之已成年店員林堯環開立收據，林堯
    環乃在一張蓋有東籬茶坊偽造印文及丁○○偽造印文之空白
    免用統一發票收據上記載購買品名、金額，使之成為偽造之
    收據後，交給丁○○，以為行使。丙○○以上所為，足以生
    損害於稅捐機關對課稅管理之正確性及丁○○。嗣經警當場
    扣得前揭蓋有東籬茶坊偽造印文及丁○○偽造印文之空白免
    用統一發票收據四十六張（起訴書誤載為四十五張）、蓋有
    東籬茶坊偽造印文及曾月卿印文之空白免用統一發票收據十
    一張（連同前者共五十七張），及丁○○所取得之前揭兩張
    偽造完成之免用統一發票收據。
二、案經丁○○訴由臺中市警察局第三分局報請臺灣臺中地方法
    院檢察署檢察官偵查起訴。
    理    由
一、訊據被告丙○○，固坦承以東籬茶坊店章及丁○○私章蓋用
    前揭空白免用統一發票收據之事實，惟否認有偽刻東籬茶坊
    店章、丁○○私章之行為，及偽造該些收據之意思，辯稱：
    伊加盟東籬茶坊後，剛開始是乙○○拿蓋好章之空白免用統
    一發票收據給伊使用，後來乙○○嫌麻煩，乃於88年5月間
    ，拿東籬茶坊店章及丁○○私章各一顆給伊，叫伊有需要時
    自己蓋用，本件被查扣之免用統一發票收據，全是用乙○○
    所交付那兩顆章蓋的，又伊雖然自89年中起，即未再向東籬
    茶坊或乙○○指定之廠商購買原物料，彼此沒有業務往來，
    但伊等所訂立之契約沒有載明終期，伊不知道不能再使用東
    籬茶坊之收據云云。
二、經查，(一)證人乙○○於95年7月28日在本院具結證稱：「（
    問：當初雙方有無訂立加盟的書面契約？）有訂立簡約，有
    幫她輔導，幫忙購買器具，幫她張羅生財用具的採購，教育
    訓練等」、「（問：你們需要提供被告什麼服務？）印有東
    籬茶坊的杯子、茶葉，原物料直接叫廠商供應」、「（問：
    有無提供被告免用統一發票的收據？）被告在學校需要免用
    統一發票的收據，那時我太太有蓋好一本收據交給曾月卿」
    、「（問：你輔導被告營運到何時？）到隔年，前後總共一
    年」、「（問：有沒有正式通知被告說雙方終止契約，不能
    再使用東籬茶坊的招牌及使用免用統一發票的收據？）我太
    太有通知被告，因為這有牽涉到稅的問題」、「（問：你究
    竟有沒有把東籬茶坊店章及丁○○的私章交給被告？）沒有
    ，這是不可能的事情，因為這是店的店章不能拿出去外面給
    外人使用」、「（問：你們什麼時候開始沒有跟曾月卿有業
    務往來？）89年」、「（問：你有沒有跟被告說叫被告自己
    刻印章，你們可以省得送收據來？）我沒有這樣說」（參本
    院卷第44～47頁筆錄），(二)證人丁○○於95年7月28日在本
    院具結證稱：「（問：妳先生跟被告訂立加盟契約的事情妳
    知不知道？）我知道但沒有參與」、「（問：後來是否由妳
    打電話告訴被告終止加盟契約的事情？）他們加盟契約88年
    4月13日訂立，後來在89年某月終止，我有打電話給被告，
    但是一直找不到人」、「（問：89年某月終止，你們是怎麼
    終止？）我先生說被告跟他的合夥人龔小姐已經拆夥，被告
    有反應說不要做了，所以我以為結束了」、「（問：妳知不
    知道被告使用東籬茶坊的免用統一發票的收據？）我是接到
    詢問電話說在中興大學辦活動因為收據開錯能不能換，我事
    後才知道這件事」、「（問：之前被告如何使用免用統一發
    票收據，妳是否清楚？）剛開始被告加盟，是我們這邊蓋好
    給她的，都是我親自蓋章的」、「（問：前後蓋了幾本？）
    我記得只有一本」、「（問：被告加盟將近一年，為何妳只
    有蓋了一本給她？）因為被告沒有要，我們當初有說好，她
    需要再跟我們要，後來我聽說被告與她的合夥的人意見不合
    拆夥，後來又聽到被告說不要做了」、「（問：妳知不知道
    乙○○是否有私下刻免用統一發票章，及妳的私章給被告用
    ？）沒有」、「（問：被告什麼時候開始沒有跟你們有業務
    往來？）89年中」（參本院卷第49～51頁筆錄），(三)被告於
    95年7月28日在本院供稱：「我跟他們拿貨，我不是跟丁○○拿，我是跟乙○○拿，乙○○請我跟廠商直接拿貨，89年
    以後還跟他們拿冰沙，拿了半年，他們就沒有做，我就沒有
    跟他們有業務往來‧‧‧，以前我加盟所使用他們提供給我
    的一些設備，比方說點餐的單子、牙籤、叉子、筷子都還沒
    有用完，我在這些東西還沒有使用完前，我還是繼續掛用東
    籬茶坊的招牌，用完後，去年我就將招牌拆下」（參本院卷
    第51、57頁筆錄），(四)被告與乙○○當時所訂立之簡約內容
    僅記載開店需購買之器具及預估價、人員之控管、營業之流
    程等項，並未提到彼此之權利義務關係、加盟之存續期間等
    事，此有該簡約在卷可佐（參偵卷第14～22頁）。綜上可知
    ，被告與乙○○所訂立之東籬茶坊加盟契約並未訂有契約存
    續期間，亦即契約隨時可以終止，而被告自89年下半年起，
    即不再與乙○○夫妻或東籬茶坊有任何業務往來，並於94年
    間，將以前東籬茶坊所提供之物品全部用完後，自行將東籬
    茶坊之招牌拆下，表示進善亭與東籬茶坊沒有關係，乙○○
    夫妻也認為自89年中起，已與被告結束加盟關係。茲被告與
    東籬茶坊雙方雖或無踐行終止契約或解除契約之通知行為，
    但實際上雙方已無業務往來，也均認為彼此已沒有任何關係
    ，契約已實質終止，則乙○○夫妻自89年下半年後自不會再
    提供蓋有東籬茶坊店章及丁○○私章之空白免用統一發票收
    據給被告使用，且縱然乙○○之前有提供東籬茶坊店章及丁○○私章給被告，也一定會索回才是，而被告於主觀上，必
    也清楚進善亭之營業，不能再以東籬茶坊之名義開立收據，
    以免發生進善亭之營收，由東籬茶坊繳稅之情形，此從該些
    扣案之空白免用統一發票收據中，有十二張係蓋曾月卿私章
    ，可窺知被告心中之掙扎，被告謂係乙○○夫婦未告知不能
    再使用東籬茶坊之免用統一發票收據，其方繼續以東籬茶坊
    名義開立免用統一發票收據之詞，不足採信。另告訴人丁○○於警詢中提出東籬茶坊之店章及其私章各蓋印文一枚，經
    與扣案之前揭收據上東籬茶坊及丁○○印文比對結果，其大
    小、字體均不相同，此有該些印文在卷可證（參警卷第20頁
    ），可信被告用以蓋用該些扣案收據之東籬茶坊店章及丁○○私章，確實不是原本的東籬茶坊店章及丁○○私章，而該
    蓋用扣案收據之東籬茶坊店章及丁○○私章，既非乙○○夫
    妻交給被告，或授權被告代刻，自是被告擅自偽刻。被告前
    揭所辯，僅係卸責之詞，不足採信。本件事證明確，被告犯
    行應堪認定。
三、被告擅自偽刻東籬茶坊店章及丁○○私章，並持之在五十九
    張空白免用統一發票收據上蓋章，待有客人索討時再填寫交
    易內容後交付之行為，使丁○○受有可能被稅捐機關要求繳
    納稅金或可能被客人要求服務甚至有糾紛時請求賠償之損害
    ，使稅捐機關受有對課稅管理失其正確性之損害。故核被告
    所為，係犯刑法第216條、第210條之行使偽造私文書罪。又
    被告利用不知情已成年之刻印人員偽刻東籬茶坊店章及丁○○私章，並使不知情之店員徐燕君、林堯環偽造發票並交
    付之行為，均屬間接正犯。被告偽刻東籬茶坊店章及丁○○私章，並持以在五十九張空白免用統一發票收據上偽蓋印
    文之行為，均屬接續之概括一行為，且均為偽造免用統一發
    票收據之階段行為，而偽造免用統一發票收據之低度行為應
    為行使之高度行為所吸收，均不另論罪。刑法於94年2月2
    日修正公布，並於95年7月1日生效施行，修正前之刑法第56
    條連續犯規定已於修正中被刪除，此刪除雖非犯罪構成要件
    之變更，但顯已影響行為人刑罰之法律效果，自屬法律有變
    更，新舊法比較結果，新法並未較有利於行為人，依刑法第
    2條第1項前段規定，仍應適用較有利於被告之行為時法即舊
    法論以連續犯。被告二次行使偽造私文書之犯行，時間緊接
    ，方法相同，觸犯構成要件相同之罪名，顯係基於概括犯意
    為之，應依連續犯規定論以一罪，並加重其刑。起訴書雖
    載被告自88年12月起，即偽造東籬茶坊之免用統一發票收據
    使用。惟88年12月間至89年上半年，被告與東籬茶坊有加盟
    關係，乙○○也主動交付蓋有東籬茶坊店章及丁○○私章之
    空白免用統一發票收據給被告使用（詳如前述），是以該段
    時間，被告自無偽造東籬茶坊收據之必要及可能，另被告與
    東籬茶坊結束加盟關係，並用完乙○○所交付之空白免用統
    一發票收據後，迄本件被查獲前，這中間被告有無偽造東籬
    茶坊之店章及丁○○私章以偽造收據，偽造幾張，交給何人
    ，均無任何證據可資證明，是以起訴書籠統含糊為如上之記
    載，顯不可採，而前述時間內，被告被訴行使偽造私文書雖
    不能成立，但因檢察官認與前揭論罪科刑之事實有連續犯之
    裁判上一罪關係，乃不另為無罪之諭知。爰審酌被告犯後飾
    詞卸責諒無悔意，惟僅開出二張收據情節甚輕，且之前與東
    籬茶坊確有加盟關係，應是為圖方便而繼續使用東籬茶坊收
    據，惡性尚非重大等一切情狀，量處如主文所示之刑。再修
    正前之刑法第41條第1項前段規定：「犯最重本刑為五年以
    下有期徒刑以下之刑之罪，而受六個月以下有期徒刑或拘役
    之宣告，因身體、教育、職業、家庭之關係或其他正當事由
    ，執行顯有困難者，得以一元以上三元以下折算一日，易科
    罰金」，被告行為時之易科罰金折算標準，修正前罰金罰鍰
    提高標準條例第2條前段（現已刪除）規定，就其原定數額
    提高為一百倍折算一日，則本件被告行為時之易科罰金折算
    標準，應以銀元三百元折算一日，經折算為新臺幣後，應以
    新臺幣九百元折算為一日，而修正後之刑法第41條第1項前
    段規定：「犯最重本刑為五年以下有期徒刑以下之刑之罪，
    而受六個月以下有期徒刑或拘役之宣告者，得以新臺幣一千
    元、二千元或三千元折算一日，易科罰金」，比較修正前後
    之易科罰金折算標準，以修正前之規定，較有利於被告，依
    刑法第2條第1項前段，本件應依修正前刑法第41條第1項前
    段規定，定其易科罰金之折算標準。扣案之空白免用統一發
    票收據五十七張，係被告所有供本件犯罪所用之物，此經被
    告陳明在卷，依刑法第38條第1項第2款之規定，均併予宣告
    沒收，其上偽造之東籬茶坊及丁○○印文，因已一併沒收，
    故不再依刑法第219條宣告沒收，另已偽造完成並已交付給
    丁○○之免用統一發票收據二張，已非屬被告所有，依法不
    得宣告沒收，惟上面偽造之東籬茶坊印文二枚、丁○○印文
    一枚，連同尚無法證明已經滅失之偽造東籬茶坊店章、丁○○私章各一顆，依刑法第219條規定，均應併予宣告沒收。
據上論斷，應依刑事訴訟法第299條第1項前段，刑法第2條第1項
前段、修正前刑法第56條、刑法第216條、第210條、修正前刑法
第41條第1項前段、刑法第219條、第38條第1項第2款，修正前罰
金罰鍰提高標準條例第2條，判決如主文。
本案經檢察官甲○○到庭執行職務。
中    華    民    國    95    年    8     月    11    日
                        審判長  法  官  陳慧珊
                                法  官  黃裕仁
                                法  官  李秋娟
以上正本證明與原本無異。
如不服本判決，應於收受送達後10日內向本院提出上訴書狀（應
附繕本）。
                                書記官   吳慕先
中    華    民    國    95    年    8     月    11    日
附錄論罪科刑法條
中華民國刑法第210條 (偽造變造私文書罪)
偽造、變造私文書，足以生損害於公眾或他人者，處五年以下有
期徒刑。
中華民國刑法第216條 (行使偽造變造或登載不實之文書罪)
行使第210條至第215條之文書者，依偽造、變造文書或登載不實
事項或使登載不實事項之規定處斷。


司法院資訊處製作；財團法人民間司法改革基金會備份。
